臺灣高等法院民事判決
108年度家上字第368號
上  訴  人  許靜雄  
訴訟代理人  章修璇律師
被  上訴人  許林阿美

訴訟代理人  彭成桂律師
上列當事人間請求離婚等事件，上訴人對於中華民國108年10月
31日臺灣新北地方法院108年度婚字第68號第一審判決提起上訴
，本院於109年4月22日言詞辯論終結，判決如下：
    主  文
原判決關於命上訴人給付逾新臺幣肆佰參拾伍萬柒仟零陸拾參元
本息，及該部分假執行宣告之裁判均廢棄。
上開廢棄部分，被上訴人在第一審之訴及假執行之聲請均駁回。
其餘上訴駁回。
第二審訴訟費用，由上訴人負擔。
    事實及理由
一、被上訴人主張：兩造於民國56年9月14日結婚，上訴人婚後
    外遇不斷，經常跟女性友人表示「愛你喔，親親」，曾與鄰
    居配偶發生姦情，騷擾伊之妹妹、許志堅之前妻與女性友人
    及現任女友，對於婚姻長期不忠，已嚴重破壞兩造感情。兩
    造次子許志鈿因病死亡前，上訴人竟表示「怎麼不乾脆死一
    死，躺在那裡也不動」，並到兩造長子許志成上班地方騷擾
    。嗣於104年7月間某日，上訴人與自稱「趙景庭」（真實姓
    名年籍不詳）之女子合意性交，經伊發現上訴人手機內保存
    之性交相片後，旋即提起刑事告訴，由臺灣新北地方法院（
    下稱新北地院）以107年度簡字第2624號刑事簡易判決上訴
    人犯通姦罪在案，伊憤而遷往新北市○○區○○路00巷00號暫住
    。上訴人竟將兩造同住之新北市○○區○○路000巷00弄00號房
    屋（連同坐落之新北市○○區○○段000地號、000地號土地，下
    合稱系爭房地）更換門鎖，咒罵伊或兒女不得好死。上訴人
    復於108年11月15日在伊三峽住處外，不斷徘徊，使伊心生
    恐懼，對伊施以家庭暴力行為，經法院核發民事通常保護令
    ，兩造婚姻客觀上已生無法回復之重大破綻，且可歸責於上
    訴人。又兩造結婚時，並未特別約定夫妻財產制，伊婚後剩
    餘財產為0元，上訴人於婚姻關係存續中取得系爭房地，鑑
    定價值為新臺幣（下同）871萬5000元，上訴人應給予伊剩
    餘財產差額之半數即435萬7500元。爰依民法第1052條第1項
    第2款或第2項、第1030條之1第1項規定，求為㈠准兩造離婚
    ；㈡上訴人應給付伊435萬7500元，並加計自本件離婚判決確
    定翌日起算法定遲延利息之判決（原審就上開請求為上訴人
    部分敗訴之判決，上訴人不服，提起上訴。未繫屬本院部分
    ，不予贅述）。並於本院答辯聲明：上訴駁回。
二、上訴人則以：兩造婚姻已維持52年，伊僅有一次買春行為，
    並非情感外遇，依一般客觀標準，不構成難以維持婚姻之重
    大事由，且被上訴人知悉後已逾6個月，依民法第1053條規
    定不得請求離婚。另伊並未經常跟女性友人表示「愛你喔，
    親親」，或與鄰居配偶發生姦情、騷擾被上訴人妹妹、騷擾
    許志堅之前妻與女性友人及現任女友。伊亦未在許志鈿生病
    時表示上開言語，或到許志成上班地方騷擾。被上訴人係因
    許志堅之授意，始聲請民事通常保護令，伊並未咒罵或恐嚇
    被上訴人。兩造女兒許鈺璇早於84年底即未與兩造同住，其
    證詞不可採信。惟如判准兩造離婚，伊婚後積極財產即系爭
    房地之價值，應扣除土地增值稅、地政士服務費、房屋仲介
    費，而計算夫妻剩餘財產分配等語，資為抗辯。並於本院上
    訴聲明：㈠原判決不利於上訴人部分廢棄。㈡上開廢棄部分，
    被上訴人在第一審之訴及假執行之聲請均駁回。
三、兩造不爭執之事實：
  ㈠兩造於56年9月14日結婚，婚後育有許志成、許鈺璇、許志堅
    ，現均已成年；次子許志鈿則已死亡。
  ㈡上訴人婚後之積極財產為系爭房地，鑑定價值為871萬5000元
    。
四、被上訴人主張兩造婚姻已生無法回復之重大破綻，依據民法
    第1052條第2項請求離婚等語，為上訴人所否認，並以前詞
    置辯。經查：　
  ㈠按婚姻本應以誠摰相愛為基礎，由夫妻相互協力，共同經營
    維持其共同生活之圓滿、安全及幸福，此乃維持婚姻之基礎
    。非有足以破壞共同生活或難以維持婚姻之重大事由，夫妻
    之一方不得依此項規定請求離婚。而婚姻是否難以維持，應
    衡量夫妻之教育程度、身分及社會地位，斟酌破壞夫妻共同
    生活之具體情事，是否客觀上達於動搖夫妻之共同生活，導
    致夫妻已喪失維持婚姻之意欲為斷，即婚姻是否已生破綻，
    並無回復之希望，其難以維持婚姻之事實，是否已達於倘處
    於同一境況，任何人均將喪失維持婚姻希望之程度以決之。
　㈡證人即兩造之女許鈺璇於本院證稱：伊84年12月結婚之前，
    曾接到女生打來的電話，那陣子因女生打來的電話，父親說
    要去大陸作生意等語（見本院卷第314頁）。可知證人許鈺
    璇於84年12月結婚前，即曾親自見聞不知名之女性打電話予
    上訴人。證人許鈺璇復證稱；伊聽弟弟及媽媽說過，父親曾
    用電話騷擾母親的妹妹；伊弟弟（即許志堅）現任女友跟弟
    弟反應過，伊父親會坐過去靠過去，讓她不舒服，父親會講
    一些約她出去的話等語（見本院卷第315頁）。足見證人許
    鈺璇亦聽聞被上訴人及許志堅告知上訴人曾以電話騷擾被上
    訴人之妹妹，及以言詞騷擾許志堅之女友。上訴人雖辯稱許
    鈺璇於84年12月31日起即未與兩造同住，於92年間因犯罪導
    致家人為其背債數百萬元，即不再往來，直至108年7月4日
    許志鈿死亡，方返回與家人見面，其證詞不足採信云云。然
    證人許鈺璇證稱：伊84年結婚後就離家，因為有3個小孩，
    比較少回家，但伊都有跟兄弟聯絡；伊是去年許志鈿死亡後
    ，與家人整個聊起來伊才知道等語（見本院卷第316頁）。
    可見證人許鈺璇雖於84年間因結婚遷出而未與兩造同住，但
    與兄弟仍有往來，經由兄弟告知上訴人之行為。堪信被上訴
    人主張上訴人婚後經常與女性往來，曾騷擾被上訴人之妹妹
    及許志堅之女友，對於婚姻長期不忠等語，並非全然無據。
　㈢上訴人於104年7月間與自稱「趙景庭」之女子合意性交，因
    被上訴人發現手機內之性交照片後，旋即提起刑事告訴，經
    新北地院107年度簡字第2624號刑事簡易判決上訴人犯通姦
    罪，處有期徒刑3月，得易科罰金，緩刑2年，並應給付被上
    訴人20萬元，業據被上訴人提出上開刑事判決存卷為憑（見
    原審卷一第23-25頁）。則上訴人於婚姻存續期間仍與他人
    合意性交，顯然違反夫妻對於婚姻之忠誠義務，嚴重破壞夫
    妻間誠摯相愛圓滿共同生活之基礎。故被上訴人主張上訴人
    有外遇行為，嚴重破壞兩造感情等語，洵屬有據。
　㈣上訴人於被上訴人提起本件離婚之訴後，仍於108年11月15日
    在被上訴人位於新北市○○區○○路00巷00號住處外不斷徘徊，
    使被上訴人心生恐懼，對被上訴人施以家庭暴力行為，經新
    北地院核發108年度家護字第2289號民事通常保護令等情，
    業據本院依職權調閱上開卷宗核閱屬實。上訴人雖辯稱其當
    時並未叫囂、恐嚇，亦未使用三字經、五字經等言詞辱罵被
    上訴人等語。惟證人許鈺璇證稱：當天伊接到母親電話通知
    ，父親到母親居住地大小聲，母親當天要帶伊姪子（即弟弟
    的小孩）上課，但他們很害怕不敢出去上課，當時伊弟弟住
    院中，家中僅有母親跟姪子，父親當時就在外面大叫，要母
    親開門等語（見本院卷第314頁）。可見上訴人當時雖未在
    場叫囂、恐嚇或辱罵，但上訴人於本件離婚訴訟期間，仍前
    往被上訴人住處徘徊，對於被上訴人精神上產生壓迫，已達
    心生恐懼之程度。故被上訴人主張上訴人於108年11月15日
    對其施以家庭暴力行為，婚姻已生重大破綻等語，洵屬有據
    。
　㈤至上訴人雖辯稱被上訴人於107年1月7日知悉上訴人買春之前
    ，兩造感情融洽，長年一起參加新北市ＯＯ區ＯＯ里環保志工義
    工活動，婚姻並無重大破綻等語，並提出照片存卷供參（見
    本院卷第411-415頁）。惟該等照片既為被上訴人知悉上訴
    人與他人合意性交之前所拍攝，即無法證明被上訴人知悉上
    訴人與他人合意性交後，婚姻仍無重大破綻。且該等照片僅
    係兩造於里長辦理里民活動之出遊照片，並非單獨出遊；而
    被上訴人於知悉上訴人與他人合意性交後，隨即提出通姦之
    刑事告訴，並無宥恕之情，業如前述，實難認兩造婚姻毫無
    破綻。故上訴人以兩造於107年1月7日前與里民一同出遊之
    照片，辯稱兩造感情融洽，婚姻並無重大破綻云云，尚非可
    採。
　㈥準此，上訴人於婚後經常與女性往來，並曾騷擾被上訴人之
    妹妹及許志堅之女友，且與他人合意性交，違反婚姻忠實義
    務，已嚴重破壞夫妻間誠摯相愛圓滿共同生活之基礎；上訴
    人於本件離婚訴訟中，仍對被上訴人施以家庭暴力行為，且
    因上訴人與他人合意性交後，兩造分居多時，感情疏離，迄
    今仍未能相互尋求婚姻困境解決之道，婚姻關係未見有何改
    善，實已形同陌路，徒具夫妻之名，兩造間誠摰相愛之基礎
    顯已蕩然無存，難以期待兩造間得協力保持共同生活之圓滿
    、安全及幸福，自有難以維持婚姻之重大破綻，且屬可歸責
    於上訴人之事由所致。從而，被上訴人依民法第1052條第2
    項規定，請求法院判准兩造離婚，洵屬有據。
　㈦又被上訴人依據民法第1052條第2項請求判准兩造離婚，既屬
    有據，則被上訴人依據民法第1052條第1項第2款規定，請求
    判准兩造離婚，是否有理，已毋庸審究，併此敘明。　
五、被上訴人請求分配兩造剩餘財產差額半數435萬7500元本息
    ，為上訴人所否認，並以前詞置辯。經查：　　
  ㈠按夫妻未以契約訂立夫妻財產制者，除本法另有規定外，以
    法定財產制為其夫妻財產制。法定財產制關係消滅時，夫或
    妻現存之婚後財產，扣除婚姻關係存續所負債務後，如有剩
    餘，其雙方剩餘財產之差額，應平均分配。夫妻現存之婚後
    財產，其價值計算以法定財產制關係消滅時為準。但夫妻因
    判決而離婚者，以起訴時為準，民法第1005條、第1030條之
    1第1項前段、第1030條之4第1項分別定有明文。所謂以起訴
    時為準，係指關於夫妻剩餘財產分配之請求，其婚後財產範
    圍及其價值之計算，以及於婚姻關係存續中所負債務，均應
    以提起離婚訴訟時為準（最高法院97年台上字第88號判決意
    旨參照）。本件兩造於56年9月14日結婚時，並未約定夫妻
    財產制，嗣被上訴人於107年10月16日訴請離婚（見原審卷
    一第15頁收文戳章），揆諸前開說明，兩造應以法定財產制
    為其夫妻財產制，且因離婚致法定財產制關係消滅，被上訴
    人得請求分配兩造剩餘財產之差額，並以其107年10月16日
    起訴離婚時，作為兩造剩餘財產範圍及價值計算之基準日。
  ㈡茲就兩造剩餘財產差額之分配析述如下：
  ⒈上訴人於基準日現存之婚後財產為系爭房地，鑑定價值為871
    萬5000元，為兩造所不爭執，並有張明龍建築師事務所不動
    產估價報告書（下稱估價報告書）存卷供參。上訴人雖辯稱
    ：伊需出售系爭房地籌措現金，始得分配剩餘財產，而依據
    估價報告書所載，系爭房地之土地增值稅為84萬4009元、地
    政士服務費約2萬元、仲介費約32萬元，於計算系爭房地價
    值時，均應扣除云云。惟系爭房地尚未出售，無從確知其土
    地增值稅、地政士服務費及仲介費之費用為何，且此等稅費
    僅為出售系爭房地之成本，與系爭房地於基準日之價值估算
    無關。故上訴人辯稱系爭房地價值應扣除土地增值稅為84萬
    4009元、地政士服務費約2萬元、仲介費約32萬元云云，尚
    非可採。又上訴人雖以系爭房地為擔保，提供兩造之子許志
    成向銀行貸款，於107年10月16日尚有抵押貸款餘額324萬60
    1元未清償，有彰化銀行三峽分行108年8月2日彰峽字第206
    號函在卷可稽（見原審卷一第171頁）。惟上訴人於本院並
    未主張系爭房地之擔保債務應於夫妻剩餘財產分配時扣除（
    見本院卷第403頁），則系爭房地之抵押貸款餘額是否應扣
    除之爭點，已毋庸審究。故上訴人於基準日現存之婚後財產
    價值為871萬5000元，應可認定。
　⒉被上訴人於基準日現存之婚後財產為中華郵政股份有限公司
    板橋郵局存款874元，此有該局109年3月30日板營字第10918
    00362號函在卷可稽（見本院卷第305-309頁）。至被上訴人
    雖於富邦人壽保險股份有限公司投保「富邦人壽健康寶倍終
    身健康保險」，截至基準日未到期純保費為2萬6458元，然
    該等保險性質為健康保險，並無解約金，倘於基準日終止保
    險契約，僅有年度保險費退還之問題，有該公司109年2月10
    日富壽權益（客）字第1090000741號函、109年4月21日富壽
    權益（客）字第1090001934號函及本院公務電話紀錄表在卷
    可參（見本院卷第243-245頁、第375-390頁、第391頁），
    而被上訴人亦未終止保險（見本院卷第400頁），並無退還
    保險費之情事，自不應列入剩餘財產分配。故被上訴人於基
    準日現存之婚後財產為存款874元。
　⒊從而，兩造剩餘財產差額為871萬4126元（871萬5000元－874
    元＝871萬4126元），經平均分配後，被上訴人尚得向上訴人
    請求435萬7063元（871萬4126元 ÷2＝435萬7063元）。　
  ㈢按夫妻剩餘財產分配之請求，以法定財產制關係消滅為前提
    ，夫妻一方依前開規定請求給付剩餘財產差額分配本息，就
    加給法定遲延利息部分，僅得請求自離婚確定之翌日起算（
    最高法院103 年台上字第1256號民事判決意旨參照）。故被
    上訴人請求剩餘財產分配差額435萬7063元加計自本件離婚
    判決確定翌日起至清償日止，按週年利率5﹪計算之利息，亦
    屬有據。
六、綜上所述，被上訴人依民法第1052條第2項、第1030條之1第
    1項規定，請求准兩造離婚；上訴人應給付剩餘財產差額半
    數435萬7063元，及加計自本件離婚判決確定翌日起至清償
    日止，按週年利率5﹪計算之利息，均為有理由，應予准許；
    逾此部分之請求，為無理由，不應准許。原審就超過上開應
    准許部分，為上訴人敗訴之判決，尚有未洽。上訴意旨指摘
    原判決此部分不當，求予廢棄改判，為有理由，爰由本院予
    以廢棄及改判如主文第2項所示。至上開應准許部分，原審
    為上訴人敗訴判決，理由與本院不同，但結論並無二致，本
    院仍應予以維持。上訴意旨就此部分指摘原判決不當，求予
    廢棄改判，仍為無理由，應駁回其此部分之上訴。
七、本件事證已臻明確，兩造其餘攻擊防禦方法及已經提出之證
    據，經審酌，核與本件判決結果不生影響，爰不再逐一論列
    ，併予敘明。
八、據上論結，本件上訴為一部有理由，一部無理由。爰判決如
    主文。 
中　　華　　民　　國　　109 　年　　5 　　月　　6 　　日
　　　　　　　　　家事法庭     
  　                    審判長法  官  楊絮雲   
                              法  官  張宇葭
                              法  官  郭顏毓
正本係照原本作成。
上訴人如不服本判決，應於收受送達後20日內向本院提出上訴書
狀，其未表明上訴理由者，應於提出上訴後20日內向本院補提理
由書狀（均須按他造當事人之人數附繕本）上訴時應提出委任律
師或具有律師資格之人之委任狀；委任有律師資格者，另應附具
律師資格證書及釋明委任人與受任人有民事訴訟法第466 條之1
第1項但書或第2項（詳附註）所定關係之釋明文書影本。如委任
律師提起上訴者，應一併繳納上訴審裁判費。
中　　華　　民　　國　　109 　年　　5 　　月　　6 　　日

    　　　　　　　　　　　　　書記官  馬佳瑩
附註：
民事訴訟法第466條之1（第1項、第2項）：
對於第二審判決上訴，上訴人應委任律師為訴訟代理人。但上訴
人或其法定代理人具有律師資格者，不在此限。
上訴人之配偶、三親等內之血親、二親等內之姻親，或上訴人為
法人、中央或地方機關時，其所屬專任人員具有律師資格並經法
院認為適當者，亦得為第三審訴訟代理人。